臺灣高等法院臺中分院民事判決　　　　 99年度上易字第299號
上　訴　人　黃建良即黃萬發之承.
訴訟代理人　陳金村律師
複　代理人　李璟泓
被　上訴人　黃　滿
訴訟代理人　周文輝
受　告知人　魏美娥
上列當事人間請求分割共有物事件，上訴人對於民國99年5月26
日臺灣台中地方法院98年度訴字第529號第一審判決提起上訴，
本院於民國100年4月13日言詞辯論終結，判決如下：
    主  文
上訴駁回。
第二審訴訟費用由上訴人負擔。
    事實及理由
甲、程序方面：
一、被上訴人在原審提起本件訴訟後，原審被告黃萬發於民國98
    年 3月23日死亡，其繼承人為黃定堅、黃建良、黃碧珠、黃
    玉花等人，有戶籍謄本5紙在原審卷可稽（見原審卷第27-32
    頁）。嗣經前揭繼承人為遺產分割協議，由上訴人黃建良取
    得黃萬發就坐落台中市○○區○○段84地號土地（下稱系爭
    土地）之所有權應有部分 194/500，並於98年6月2日辦理分
    割繼承登記完畢一節，有遺產分割協議書及土地登記簿謄本
    各 1份在原審卷足憑（見原審卷第36、37頁）。上訴人黃建
    良於98年 6月10日具狀向原審聲明承受訴訟，核與民事訴訟
    法第 176條規定無不合，經原審予以准許，合先明。
二、按「共有人自共有物分割之效力發生時起，取得分得部分之
    所有權。應有部分有抵押權或質權者，其權利不因共有物之
    分割而受影響。但有下列情形之一者，其權利移存於抵押人
    或出質人所分得之部分：一權利人同意分割。二權利人已參
    加共有物分割訴訟。三權利人經共有人告知訴訟而未參加。
    前項但書情形，於以價金分配或以金錢補償者，準用第 881
    條第 1項、第2項或第899條第1項規定。前條第3項之情形，
    如為不動產分割者，應受補償之共有人，就其補償金額，對
    於補償義務人所分得之不動產，有抵押權。前項抵押權應於
    辦理共有物分割登記時，一併登記，其次序優先於第 2項但
    書之抵押權」，民法第824條之1定有明文。本件原共有人黃
    萬發以系爭土地之應有部分設定抵押權予訴外人魏美娥，經
    原審及本院依被上訴人之聲請，在訴訟中對該抵押權人告知
    訴訟，受告知人即抵押權人魏美娥均未到庭參加訴訟，揆諸
    上揭規定，其抵押權移存於抵押人即上訴人分配取得部分之
    土地上，併予明。
乙、實體方面：
壹、聲明部分：
一、上訴人方面：(一)原判決廢棄。(二)上廢棄部分，兩造共有坐落
    台中市○○區○○段第84地號、地目建、面積431.08平方公
    尺土地，應分割如附圖二戊案所示：(1)如本判決附圖二戊案
    標示84-A 005、面積195.04平方公尺土地，分歸上訴人取得
    。(2)如本判決附圖二戊案標示84、面積155.41平方公尺土地
    ，分歸被上訴人取得。(3)附圖二戊案標示84-A006、面積80.
    63平方公尺土地由兩造共同取得，其應有部分各二分之一。
    (3)被上訴人因不能按其應有部分受分配部分，由上訴人依鑑
    價結果以金錢補償之。
二、被上訴人方面：駁回上訴。
貳、陳述及理由部分：
一、被上訴人主張：
(一)、坐落臺中市○○區○○段第84地號土地、地目建、面積431.
    08平方公尺，為兩造共有，被上訴人之應有部分為 306/500
    ，上訴人之應有部分為 194/500，系爭土地依其使用目的無
    不能分割之情形，且兩造間未訂有不分割之協議，然因無法
    達成協議分割，而確有分割各自使用之必要，爰本於共有人
    之地位，請求判決依臺中縣大甲地政事務所所測繪之附圖一
    （原審判決及本判決附圖一）乙案分割（下稱乙案），即由
    被上訴人取得附圖一乙案編號為 84-A002部分，面積263.82
    平方公尺之土地，其餘部分分歸上訴人所有，不需留路供通
    行等語。
(二)、在本院補充陳述：原審所採分割方案即乙案對兩造公平均衡
    ，兩造分割後既可消滅共有關係，共有人間實際取得之土地
    面積與應有部分比例相當，兩造土地皆面向道路，使兩造土
    地利用皆能達到最大之經濟效益，上訴人雖以保全房屋為由
    請求廢棄原判決，惟上訴人提出之分割方案並未將保全房屋
    列為最優先考量，且上訴人之房屋本係違章建築，上訴人本
    應予以拆除，豈可以保留房屋為由而提出不合理之分割方案
    ，是以上訴人之主張實無理由。
二、上訴人則以：
(一)、緣上訴人之父黃萬發與被上訴人之父黃開化為兄弟，黃開化
    生前與黃萬發就系爭土地及同段87地號土地達成合併分管及
    分割之協議，黃開化與黃萬發既有前開合併分割之協議，被
    上訴人由黃開化處繼承系爭土地之應有部分，即應受上開協
    議之拘束，不得單獨就系爭土地訴請裁判分割。若認定本件
    無需受上開協議限制，因上訴人所有之房屋主要坐落於系爭
    土地之東側部分，為保全房屋之完整性上訴人提出下列分割
    方案：
  1.第一優先：臺中縣大甲地政事務所99年3月2日函所示丁案（
    原審判決附圖二，下稱丁案），標示為暫編地號84，面積35
    0.45平方公尺之土地分歸上訴人所有，標示為暫編地號84-A
    001、面積80.63平方公尺之土地由兩造共有，應有部分各1/
    2 ，並依鑑價之結果由上訴人以金錢補償被上訴人分配不足
    部分。
  2.第二優先：變價分割，依應有部分比例分配。
  3.第三優先：將系爭土地全部分給上訴人，再依鑑價結果，由
    上訴人以金錢補償被上訴人。
  4.最末順序：臺中縣大甲地政事務所所測繪之甲案（原審判決
    附圖三，下稱甲案），標示為暫編地號84-A001土地、面積1
    67.26 平方公尺之土地，其餘部分分歸被上訴人所有等語，
    資為抗辯。
(二)、在本院補充陳述：系爭土地應依本判決附圖二所示戊案（下
    稱戊案）分割，如此上訴人在系爭土地上之房屋可完整保存
    ，坐落在系爭土地上之房屋（門牌：台中縣大甲鎮○○路16
    3 號）為上訴人及兄長黃定堅所共有，具有經濟價值，上訴
    人居住於該處，且上訴人祖先及母親之牌位亦均設置於屋內
    大廳。若依戊案分割將編號 84-A005部分土地分歸上訴人取
    得，上開房屋即可完整保存，不致因分割而被拆除，如此既
    符合經濟效益，且可讓上訴人續盡孝思。被上訴人可利用其
    分配取得之土地建築房屋。本件如依此方案進行分割，則被
    上訴人可單獨分配取得戊案編號84部分土地，該部分土地形
    狀完整方正，有利於被上訴人用以建築房屋。又兩造均可利
    用84-006部分之土地供為道路通行，該部分土地多年來均係
    由兩造作為道路使用，該部分土地由兩造共同取得，即可繼
    續保留作為道路通行之用，且被上訴人日後更可用以指示建
    築線。此外，系爭土地東、南兩側所毗鄰之同段87地號，面
    積4581平方公尺農地，現為上訴人兒子黃聖芫及被上訴人兒
    子黃志吉兩人共有，該87地號土地並未鄰接任何公路，多年
    來農耕機均利用 84-A006土地與北側賢仁路通行，故該部分
    土地實有保留作為道路使用之必要。綜上所述，上訴人所提
    戊案既可保持現狀，並可促進土地之利用，且合乎兩造之利
    益，被上訴人雖未能按應有部分受分配，惟其分配取得之土
    地已足供建築房屋，且渠所受之損失，亦可得到合理適當之
    金錢補償（如被上訴人認為上訴人分配取得部分位置較佳，
    單價較高，上訴人亦願意依照鑑價結果進行補償），實遠優
    於被上訴人所提之分割方案。
三、經查，被上訴人主張系爭84地號、面積為431.08平方公尺土
    地為兩造所共有，被上訴人之應有部分為 306/500，上訴人
    之應有部分為 194/500，系爭土地依其使用目的無不能分割
    之情形，且兩造間未訂有不分割之協議，但未能達成分割之
    協議之事實，業據上訴人提出土地登記謄本、地籍圖謄本各
    一份為證（見原審卷第23、24、37、38、51、52頁），亦為
    被上訴人所不爭執，自堪信為真正，是被上訴人請求裁判分
    割系爭土地，依民法第823條第1項、第824條第2項之規定，
    自無不合。
四、再查：
(一)、按「各共有人，除法令另有規定外，得隨時請求分割共有物
    。但因物之使用目的不能分割或契約訂有不分割之期限者，
    不在此限。又共有物之分割，依共有人協議之方法行之。分
    割之方法不能協議決定，或於協議決定後因消滅時效完成經
    共有人拒絕履行者，法院得因任何共有人之請求，命為下列
    之分配：一以原物分配於各共有人。但各共有人均受原物之
    分配顯有困難者，得將原物分配於部分共有人。二原物分配
    顯有困難時，得變賣共有物，以價金分配於各共有人；或以
    原物之一部分分配於各共有人，他部分變賣，以價金分配於
    各共有人。以原物為分配時，如共有人中有未受分配，或不
    能按其應有部分受分配者，得以金錢補償之。以原物為分配
    時，因共有人之利益或其他必要情形，得就共有物之一部分
    仍維持共有，民法第 823條、第824條第1項、第2項、第3項
    、第 4項分別定有明文。再按「裁判分割共有物，屬形成判
    決，法院定共有物之分割方法，固應斟酌當事人之聲明、共
    有物之性質、經濟效用及全體共有人之利益等，而本其自由
    裁量權為公平合理之分配，但並不受當事人聲明、主張或分
    管約定之拘束」（最高法院著有93年度臺上字第1797號裁判
    參照）。
(二)、經查，本件上訴人在原審主張第一優先採用原審判決附圖二
    之丁案、第二優先主張變價分割、第三優先主張將系爭土地
    全部分給上訴人，由上訴人以金錢補償被上訴人，上訴本院
    後主張應依本院判決附圖二戊案（下稱戊案）分割，被上訴
    人則主張應依本判決附圖一（亦為原判決附圖一）乙案（下
    稱乙案）分割，本院綜合下述理由，認為應依被上訴人主張
    之本判決附圖一乙案分割：
  1.經查，系爭土地，地目建、面積為431.08平方公尺，共有人
    僅兩造二人，依兩造應有部分比例以原物分割方式分割，並
    無重大困難，自以原物分割為宜，自無採用變賣分割，或將
    原物分配於部分共有人、或不依共有人原應有部分比例分割
    ，再以金錢加以補償未能依應有部分比例分得土地之其他共
    有人，形同強迫未能依應有部分比例分得土地之共有人出售
    其土地之情形，是上訴人在原審主張依前開第一優先（丁案
    ，將 350.45平方公尺土地分歸上訴人，其餘80.63平方公尺
    由兩造以 1/2應有部分保持共有，再由上訴人以金錢補償被
    上訴人，若依此方案，則被上訴人僅分得共有供為道路使用
    之土地）、第二優先（變價分割後依應有部分比例分配賣得
    價金）、第三優先（系爭土地全部分給上訴人，由上訴人以
    金錢補償被上訴人）之分割方案，因均核與前開說明不合，
    本院認非適當之分割方案，難以採用。
  2.次查，原共有人黃萬發於60年間在系爭土地上築有磚造鐵皮
    屋頂之房屋1棟，房屋東邊築有1水泥通道等情，經原審及本
    院現場履勘屬實，並有照片 3張在原審卷可憑，另原審亦囑
    託臺中縣大甲地政事務所就該房屋之坐落位置、範圍，加以
    套繪，結果如附圖斜線部分所示，有原審及本院勘驗筆錄、
    本院現場略圖、臺中縣大甲地政事務所98年9月4日甲地測字
    第0980007166號函及所附複丈成果圖在原審卷、本院卷為證
    （見原審卷第49、50頁、第 62-64頁，本院卷第43、44頁）
    ，堪信為真。本院審酌上開房屋係60年間興建之平房，該房
    屋雖有稅籍登記（見原審卷第19、20頁），然未為保存登記
    ，屋齡已久，原為黃萬發所居住，黃萬發在原審訴訟程序進
    行中之98年3月23日死亡（見原審卷第25頁死亡證明書影本1
    份），目前屋內放置黃萬發及其妻之牌位，依前述，本件若
    以原物分配，不論上訴人分得系爭土地之東側或西側，該屋
    均難免將來遭拆除之命運，若欲完全保留該房屋，則因該房
    屋面積大於上訴人應有部分面積，無法依兩造應有部分面積
    分割，致被上訴人因分得之土地面積少於其應有部分土地面
    積之結果，對被上訴人並不公平。本院審酌共有土地上之分
    割應以最有利於各共有人之方式考量，共有人之一在共有土
    地分割前，在共有土地上興建之房屋是否應予保留，並非土
    地分割之唯一考量，以免造成共有人搶建，再上開房屋雖有
    稅籍資料，然並無使用執照，未辦理建物所有權第一次登記
    一節，為兩造所不爭，黃萬發過世後，系爭房屋放置有祖先
    牌位，惟並無常態性供居住使用，及上開房屋坐落面積已超
    過上訴人應有部分面積等情，若以保留建物為本件分割方案
    之考量因素，對被上訴人並不公平。若採用乙案，則兩造可
    依應有部分分得土地，且分得之土地均面臨賢仁路，土地價
    值相當，兩造在本院亦表示若採用乙案無庸相互補償（見本
    院卷第67頁反面），且無庸設置私人道路，對兩造均較為公
    平有利。本院斟酌上情，及分割共有物之目的、經濟效益、
    公平均衡原則等一切因素，認依附圖一乙案分割，較為適當
    。另上訴人在原審主張第四優先採用之甲案（由兩造依應有
    部分分割，上訴人分得東側即道路部分土地，被上訴人分得
    西側部分土地），雖與乙案有雷同之處，僅兩造分得土地位
    置左右不同，然因上開房屋係上訴人與訴外人黃定堅所有，
    若依甲案分割，則房屋之大部分坐落在上訴人分得土地上，
    而房屋之小部分及既有道路則坐落在上訴人分得之土地上，
    於上訴人拆除房屋前，被上訴人將無法利用既有之道路通行
    ，對被上訴人並不公平，自無可採。
  3.上訴人雖在本院主張應採用戊案分割，惟戊案為遷就保留前
    開房屋，致上訴人分得土地面積多於其應有部分面積68.095
     平方公尺（系爭土地面積為 431.08平方公尺，上訴人應有
    部分為 194/500，應有部分面積為167.26平方公尺，若依戊
    案分割，上訴人單獨分得之土地面積為195.04平方公尺，加
    計道路面積 40.315【計算式：80.63平方公尺÷2=40.315平
    方公尺】，合計分得面積為 235.355平方公尺），被上訴人
    分得土地面積少於其應有部分面積68.095平方公尺（被上訴
    人應有部分為 306/500，應有部分面積為263.82平方公尺，
    依戊案分割，被上訴人單獨分得土地面積為155.41平方公尺
    ，加計道路面積 40.315平方公尺，合計分得面積為195.725
    平方公尺），且被上訴人分得之土地均未面臨賢仁路，形成
    袋地，尚須設置如戊案編號84-A006面積達80.63平方公尺之
    私設道路供被上訴人通往賢仁路，兩造分得土地之面積亦因
    設置私有道路而減少，再上訴人應有部分比例僅為 194/500
    ，少於被上訴人應有部分比例 306/500，若依戊案，則面臨
    賢仁路之土地全部分歸上訴人，而被上訴人分得土地則僅能
    依賴上開私設道路通往賢仁路，致被上訴人分得土地之價值
    及利用均受到影響，對被上訴人極不公平，是上訴人主張依
    戊案分割，並不可採。
五、本件應依本判決附圖一乙案分割，較符合兩造利益及公平原
    則，已如前述，原判決因而認系爭土地應依乙案分割，將附
    圖一編號84-A002、面積 263.82平方公尺土地分歸被上訴人
    取得，將編號84、面積167.26平方公尺分歸上訴人取得，核
    無不合。上訴意旨指摘原判決不當，求予廢棄，改依本判決
    附圖二戊案分割，自無理由，應予駁回。
六、本件事證已臻明確，兩造其餘攻擊防禦方法及舉證，經審酌
    後認對判決結果不生影響，不予一一論述，併予明。
據上論結，本件上訴為無理由，應依民事訴訟法第449條第1項、
第78條，判決如主文。
中    華    民    國   100    年    4     月    27    日
                民事第六庭    審判長法  官  袁再興
                                    法  官  盧江陽
                                    法  官  陳賢慧
以上正本係照原本作成。
不得上訴。
                                    書記官  吳麗琴
中    華    民    國   100    年    4     月    29    日
                                                      Ａ